最高法院刑事判決　　　　　　　　　 111年度台上字第3328號
上　訴　人　臺灣高等檢察署檢察官呂光華
上　訴　人　
即　被　告　陳露　


選任辯護人　劉上銘律師
　　　　　　黃子芸律師
上　訴　人　
即　被　告　林泓嶸（原名林柏昌）　　　　



上列上訴人等因被告等殺人等罪案件，不服臺灣高等法院中華民
國111 年4 月7 日第二審更審判決（110 年度重上更一字第48號
，起訴案號：臺灣桃園地方檢察署105 年度少連偵字第160 號、
105 年度偵字第18349 號），提起上訴，本院判決如下：
    主  文
原判決關於乙○○部分撤銷，發回臺灣高等法院。
其他上訴駁回。
    理  由
壹、撤銷發回（即乙○○）部分
一、本件原判決撤銷第一審關於上訴人即被告乙○○部分之科刑
    判決，變更檢察官起訴書所引刑法第271 條第1 項之起訴法
    條，改判論處其成年人共同對少年犯傷害致人於死罪刑。固
    非無見。
二、惟查：
（一）殺人罪與傷害致人於死罪之區別，係以加害人有無殺意為
    斷，加害人所使用之兇器與被害人所受之傷害程度，固不能
    據為認定有無殺意之唯一標準，但加害人之下手情形如何，
    於審究犯意方面，仍不失為重要參考資料。又共同正犯間，
    在合同意思範圍內，各自分擔犯罪行為之一部，相互利用他
    人之行為，以達其犯罪之目的者，原不必每一階段均參與，
    祇須分擔犯罪行為之一部，即應對於全部所發生之結果共同
    負責。是共同正犯之行為，應整體觀察，就合同犯意內所造
    成之結果同負罪責，而非僅就自己實行之行為負責。而意思
    之聯絡並不限於事前有所謀議，即僅於行為當時有共同犯意
    之聯絡者，亦屬之，且其表示之方法，亦不以明示通謀為必
    要，即相互間有默示之合致，亦無不可。
（二）原判決事實認定乙○○與同案被告王欣逸、王鳴逸、林政
    豪（以上3 人均經第一次更審前原審判處成年人共同故意對
    少年犯殺人罪刑確定）、綽號「阿勇」之成年男子（下或稱
    乙○○等5 人），主觀上雖僅欲傷害少年李○祖（名字詳卷
    ）一方之人馬，並無殺害被害人曲○偉（名字詳卷）之意，
    且主觀上未預見其等嗣後傷害之舉動可能會發生致人於死之
    結果，然客觀上均能預見於密接時間內，多位身體健全男子
    持續持球棒、刀具等器物包圍攻擊被害人之身體，可能傷及
    被害人身體重要部位，造成失血過多不及救治或傷重致死之
    後果，竟仍持續持前揭武器，由乙○○於民國105 年7 月21
    日晚間10時8 分57秒，持刀朝被害人之身體揮砍1 下；「阿
    勇」於8 分58秒，持球棒揮擊被害人之身體1 下；林政豪、
    「阿勇」於8 分59秒，持球棒朝被害人之身體各揮擊1 下；
    「阿勇」於9 分，持球棒揮擊被害人之身體1 下；王鳴逸於
    9 分1 至3 秒，持刀朝被害人之身體揮砍1 下，以腳踹踢2 
    下；林政豪、「阿勇」於9 分4 秒，持球棒朝被害人之身體
    各揮擊1 下；林政豪、「阿勇」於9 分5 秒，持球棒朝被害
    人之身體各揮擊1 下，乙○○以腳踹踢被害人之身體1 下；
    「阿勇」於9 分7 秒，持球棒朝被害人之身體揮擊1 下；王
    欣逸於9 分8 秒，持球棒由上而下朝被害人頭部揮擊1 下，
    被害人即向地面傾倒，以手支撐身體，自斯時起，乙○○站
    立在一旁。王欣逸可預見以金屬材質、質地堅硬之鋁製球棒
    連續揮擊人之頭部此一重要部位時，將可能使被害人發生死
    亡結果，惟其見被害人受襲，已呈現傾倒、勉力支撐身體、
    毫無反抗能力之狀態，竟未放棄攻擊，乃單獨脫逸原本之傷
    害犯意，提升為縱使被害人發生死亡結果，亦不違反本意之
    殺人不確定故意，接續於同日晚間10時9 分9 秒，再持球棒
    朝被害人頭部揮擊1 下，被害人即完全倒臥在地。其猶不罷
    手，接續於9 分10秒、11秒、12秒、13秒，持球棒朝被害人
    頭部揮擊共4 下，於9 分14秒、16秒、17秒，持球棒朝被害
    人身體揮擊共3 下，此後始與乙○○、王鳴逸、林政豪、「
    阿勇」逕自離去（見原判決第3 、4 頁）。理由說明被害人
    受有背部2 處10公分以上深處撕裂傷（深可見內臟）、肺部
    撕裂傷併大量氣血胸、腹部穿刺傷合併左側橫隔膜破裂等傷
    害，被害人受圍毆攻擊後，即因呼吸心跳停止呈現腦死之昏
    迷狀態，被害人遭持器械猛力重擊造成之頭部外傷併顱骨骨
    折與硬膜下出血、背部刺創併肺部、橫隔膜刺創與氣血胸，
    二者相互結合，俱屬造成被害人腦死之原因。乙○○於同日
    晚間10時8 分57秒時起至9 分8 秒間，與王欣逸、王鳴逸、
    林政豪、「阿勇」對被害人之圍毆行為，以及王欣逸嗣後自
    行提升為殺人犯意後對被害人所為之攻擊行為，與被害人之
    死亡結果間，均具有相當之因果關係。另乙○○除持刀揮砍
    被害人之身體1 下、以腳踹踢1 下等非攻擊致命部位舉措外
    ，即已停手，無其他持武器揮砍或徒手攻擊之行為，而王欣
    逸於同日晚間10時9 分8 秒至17秒所為提升為殺人犯意之攻
    擊舉措，事出突然，發生僅在數秒之際，實難認乙○○對於
    王欣逸提升為殺人犯意，主觀上已產生共同犯意聯絡（見原
    判決第8 至10、20頁）。
（三）卷查乙○○供稱：「我用開山刀砍曲○偉的左手臂靠近背
    的部分砍1 刀」、「我就用刀揮他的手跟後背的地方」、「
    ……刀，約1 個成人整支手臂長，寬度我不知道，可能與西
    瓜刀差不多。」（見105 年度少連偵字第160 號卷第106 、
    169 頁、105 年度訴字第760 號卷一第46頁背面）。又依原
    判決認定之事實，被害人僅遭乙○○持刀及王鳴逸持西瓜刀
    各揮砍「1 」刀，而被害人受有背部「2 」處10公分以上深
    處撕裂傷（深可見內臟）、肺部撕裂傷併大量氣血胸、腹部
    穿刺傷合併左側橫隔膜破裂等傷害，被害人背部刺創併肺部
    、橫隔膜刺創，亦屬造成被害人腦死之原因。縱不論被害人
    肺部、橫隔膜之刺創如何形成，至少被害人背部其中1 處10
    公分以上深處（深可見內臟）刺創，應係乙○○持開山刀朝
    被害人背部揮砍所造成始合理。再者，王欣逸於105 年7 月
    21日晚間10時9 分8 秒、9 秒持球棒朝被害人頭部揮擊，致
    被害人完全倒臥在地時，乙○○均持刀在場旁觀，嗣王欣逸
    接續於9 分10秒至13秒持球棒朝被害人頭部揮擊時，才見乙
    ○○收刀由旁邊經過，其間未見乙○○有阻止王欣逸繼續攻
    擊被害人之舉措，有第一次更審前原審勘驗現場錄影光碟筆
    錄所附拍攝畫面截圖在卷可稽（見109 年度上訴字第1168號
    卷一第312 至314 頁）。則乙○○見同案被告分持刀具、球
    棒包圍攻擊因行動不便蹲坐在地難以脫逃之被害人，自己復
    持約成人手臂長的開山刀朝被害人背部揮砍，造成被害人背
    部10公分以上深處（深可見內臟）刺創，嗣經同案被告分持
    球棒、西瓜刀輪番揮擊、揮砍被害人後，其尚以腳踹踢被害
    人身體。其後在旁見王欣逸持球棒朝被害人頭部揮擊，亦無
    阻止王欣逸之舉措，容任王欣逸繼續攻擊被害人，能否謂其
    與王欣逸當時並無共同犯意聯絡，且其主觀上未預見其等所
    為極有可能傷及被害人身體重要器官導致死亡之結果，自值
    存疑。此攸關乙○○是否具備殺人之不確定故意之認定。原
    審未予調查釐清，並為必要之說明及論斷。遽行認定乙○○
    就王欣逸於同日晚間10時9 分8 秒後所為，均無共同犯意聯
    絡，且主觀上未預見其等所為可能會發生致人於死之結果，
    自嫌速斷。有應於審判期日調查之證據而未予調查及判決不
    備理由之違法。
三、檢察官上訴意旨指摘及此，為有理由，應認原判決關於乙○
    ○部分有撤銷發回更審之原因。
貳、上訴駁回（即丙○）部分
一、按刑事訴訟法第377 條規定，上訴於第三審法院，非以判決
    違背法令為理由，不得為之。是提起第三審上訴，應以原判
    決違背法令為理由，係屬法定要件。如果上訴理由書狀並未
    依據卷內訴訟資料，具體指摘原判決不適用何種法則或如何
    適用不當，或所指摘原判決違法情事，顯與法律規定得為第
    三審上訴理由之違法情形，不相適合時，均應認其上訴為違
    背法律上之程式，予以駁回。
二、本件原判決撤銷第一審關於上訴人即被告丙○部分之無罪判
    決，變更檢察官起訴書所引刑法第271 條第1 項之起訴法條
    ，改判論處其成年人與少年共同對少年犯傷害罪刑。已詳敘
    認定犯罪事實所憑證據及理由。
三、證據之取捨及事實之認定，為事實審法院之職權，如其判斷
    無違經驗法則或論理法則，即不能任意指為違法。原判決綜
    合判斷同案被告王欣逸、乙○○、林政豪、證人即少年葉○
    榮、林○俊（以上2 人名字均詳卷）、李○祖、林志杰之證
    述、丙○之部分供述、卷附丙○、葉○榮、林政豪、王欣逸
    、王鳴逸所持用行動電話門號之通聯紀錄，以及現場監視器
    錄影光碟勘驗筆錄所附拍攝畫面截圖等相關證據資料，因而
    認定丙○確有與乙○○等5 人共同傷害被害人之犯意聯絡。
    並敘明：本件衝突起因是丙○認為葉○榮會有危險，尋求王
    欣逸協助，丙○與乙○○、王欣逸同認李○祖要找葉○榮麻
    煩，預料李○祖欲糾眾伺機攻擊葉○榮，丙○與乙○○、王
    欣逸即決意自萬里返回桃園先與葉○榮會合，再與李○祖相
    約見面。又丙○、乙○○於前往案發地點前，確已知悉王欣
    逸另邀集林政豪等人前來助勢，且林政豪駕駛車輛搭載王鳴
    逸、「阿勇」跟隨乙○○駕駛之另一車輛同往案發地點。丙
    ○、乙○○確認2 車人力會合後，再由丙○指示葉○榮撥打
    電話給李○祖，由葉○榮、王欣逸與李○祖對話，邀約李○
    祖見面。2 車旋抵達現場，確認李○祖在場後，除丙○在車
    上等待接應外，乙○○等5 人隨即下車有默契地分持器械衝
    向李○祖、林○俊、林志杰及被害人（下稱李○祖等4 人或
    稱對方人馬）追打。可見丙○與乙○○、王欣逸、葉○榮係
    假意邀約李○祖出面和談，實則欲以眾人持械攻擊對方人馬
    。丙○有與乙○○等5 人共同謀議持械追打對方人馬之犯罪
    計畫，而由乙○○等5 人分工實行。李○祖、林○俊所為葉
    ○榮表示要見面解開誤會之證述，王欣逸所為其叫他們講一
    講就沒事之證詞及葉○榮所為丙○叫其好好跟李○祖講之證
    言，均不足為有利於丙○之認定。丙○固目睹乙○○等5 人
    攜械下車衝往對方人馬，然丙○始終停留車上等候，並無證
    據足證乙○○等5 人嗣後追逐、攻擊之狀況仍在丙○視線所
    及範圍內，自難遽認丙○就乙○○等5 人對於李○祖等4 人
    之追擊、械鬥實際情形有所知悉，客觀上得以預見乙○○等
    5 人之攻擊行為，將會形成5 人圍攻1 人之狀態，而對於被
    害人死亡結果之發生有預見之可能，不能責令丙○共同負殺
    人罪責。丙○雖未實際參與鬥毆，但對於傷害犯行有犯意聯
    絡，仍應負傷害罪責。丙○所為其未要求王欣逸處理葉○榮
    與李○祖之糾紛，是王欣逸接獲朋友訊息，且乙○○、王欣
    逸先前曾介入葉○榮與李○祖之糾紛，當日才會前往處理，
    並非去報仇。其主觀上並無任何犯罪故意，單純為幫忙溝通
    才到現場，案發時其在車上滑手機，不知發生何事之辯解，
    如何不足採納等由甚詳。所為論列說明，與卷證資料悉相符
    合，亦不違反經驗、論理法則。
四、丙○提起第三審上訴，以原判決就其究係參與謀議之共謀共
    同正犯或係具有行為分擔之共同正犯之記載，前後矛盾，亦
    未說明其有何行為分擔。且依乙○○及王欣逸所述，其單純
    坐在車輛後座玩手機，不知車外發生之事，不可能開車接應
    同案被告，自無等候接應行為。其對於犯罪目的實現，不具
    不可或缺之地位。原判決認其為共同正犯，不但違反經驗、
    論理法則，並有判決理由矛盾、不備理由及適用法則不當之
    違法。又原判決未敘明其與乙○○等5 人係於何時、何地如
    何謀議會面後傷害對方人馬，謀議及具體分工內容為何，僅
    憑乙○○等5 人抵達現場後，即持械衝向李○祖等4 人，逕
    行推論其等事前有犯罪計畫。且乙○○等5 人均證稱：未曾
    計劃、商議傷害對方人馬。而由王欣逸、葉○榮、李○祖、
    林○俊之證詞，可知其等並未預料對方除李○祖外尚有其他
    人，且其他人只是恰巧到李○祖住處樓下；由乙○○、王欣
    逸、葉○榮、李○祖、林志杰之證言，可知其等與李○祖相
    約見面，僅係為解開雙方之誤會，並非假意和談；由乙○○
    、林政豪之證述，可知乙○○、林政豪平時即將武器放置車
    上，並非事前計劃特地持械；由乙○○、王欣逸、林政豪之
    供詞，可知本案係因王欣逸飲酒後一時衝動持械下車追砍對
    方人馬引起之突發事件，事前並無任何犯罪計畫。原審未採
    納上開乙○○等人有利於其之證詞，亦未說明不予採納之理
    由，遽行認定丙○與乙○○、王欣逸已預料李○祖將糾眾伺
    機攻擊葉○榮，假意邀約李○祖出面和談，實則欲以眾人持
    械攻擊對方人馬，論其以共同正犯，不但違反論理法則，並
    有判決不備理由及應於審判期日調查之證據而未予調查之違
    法等語。惟查：原判決已敘明如何依憑卷內相關證據資料，
    審酌丙○認葉○榮會有危險，與乙○○尋求王欣逸協助，乙
    ○○與受邀前來助勢之林政豪分別駕駛車輛會合後，即由丙
    ○指示葉○榮打電話邀約李○祖見面，2 車到場後，除丙○
    在車上等待外，乙○○等5 人下車持械衝向李○祖等4 人追
    打之經過，而認定丙○與乙○○等5 人事前即有謀議到場後
    即持械追打對方人馬，並無與李○祖和談之真意。原判決雖
    未敘及丙○與乙○○等5 人謀議之具體時點、計畫內容是否
    包括持械追打之詳細分工情形，亦未就乙○○等5 人對於案
    情避重就輕之相關證述，逐一指駁、說明不足採取之理由，
    因不足以動搖丙○與乙○○等5 人對於持械追打對方人馬事
    前有所謀議之認定，於判決尚不生影響。又依原判決認定之
    事實，丙○與乙○○等5 人有共同傷害之犯意聯絡，雖無傷
    害之行為分擔，仍應論以（共謀）共同正犯，其適用法律尚
    無不合。原判決論罪部分記載丙○與乙○○等5 人就傷害部
    分，有犯意聯絡及「行為分擔」，固有微疵。惟除去此部分
    記載，於判決結果無影響。至原判決關於丙○在車內等待「
    接應」之記載，縱有未當，亦無礙其與乙○○等5 人有共同
    傷害犯意聯絡之認定。此部分上訴意旨，核係對原審採證、
    認事之職權行使、原判決已說明及於判決無影響之事項，以
    自己之說詞或持不同之評價，而為事實上之爭辯，俱非上訴
    第三審之適法理由。
五、檢察官上訴意旨雖以：丙○對於乙○○等5 人之追擊情形是
    否知悉，屬丙○主觀上有無預見之範疇。又李○祖等4 人中
    有3 人為少年，均未持器械，與乙○○一方6 人中有5 人為
    成年人，且乙○○等5 人分持刀械、球棒之實力懸殊，對乙
    ○○等5 人之攻擊全無抵擋能力，僅能儘速奔逃，顯無「械
    鬥」情形。原判決將丙○主觀上有無預見，誤認為客觀上有
    無預見，且對雙方互動之客觀情狀之認定亦不實。原判決率
    認丙○客觀上對被害人死亡之結果無預見可能性，有所違誤
    。又丙○坦認：怕葉○榮被欺負，叫乙○○、王欣逸保護葉
    ○榮。王欣逸亦供承：係丙○告知葉○榮遭人欺負，並稱李
    ○祖找葉○榮麻煩，叫我們幫忙一下。而葉○榮證稱：是丙
    ○跟王欣逸、乙○○講其被欺負的事情。乙○○復證稱：有
    聽到丙○跟王欣逸說那一天李○祖要找葉○榮麻煩，就趕快
    回南崁。再參以葉○榮直承：因為其傳李○祖罵其、威脅其
    的截圖給丙○，上車後丙○就叫其打電話給李○祖，叫李○
    祖下來他家樓下。另王欣逸供承：其有準備西瓜刀及鋁棒，
    原來放在其車上，要去找葉○榮前把西瓜刀及鋁棒帶到乙○
    ○車上。乙○○供稱：車停妥後自駕駛座中央扶手旁取出開
    山刀等語。足見乙○○、王欣逸係因丙○之關係，才出面為
    葉○榮解決困難，且除乙○○原備有刀械外，王欣逸亦主動
    攜帶刀械、棍棒與乙○○、丙○共乘一車前往找尋對方，嗣
    與葉○榮會面後，丙○復要求葉○榮立即聯絡李○祖，要求
    李○祖出面，而李○祖甫下樓外出，丙○與乙○○等5 人即
    駕車趕至，隨即發生本案。丙○於本案實居於關鍵地位，若
    無丙○於車輛行進中要求葉○榮撥打電話催促李○祖外出，
    當晚即不至於造成被害人死亡。是丙○於本案中所扮演之角
    色，對於犯罪目的之實現具有不可或缺之地位，此一功能性
    犯罪支配角色，自可成立共同正犯。丙○應與乙○○等5 人
    共負殺人罪責，原審認丙○僅具傷害犯意，成立普通傷害罪
    ，自有違誤等語。然查：丙○對於其等謀議持械追打對方人
    馬，縱居於關鍵地位，惟是否會造成他人死亡之結果，須視
    乙○○等5 人持械追打李○祖等4 人之實際情況而定。丙○
    當時既留在車上等待，未下車參與持械追打李○祖等4 人，
    亦乏證據足證乙○○等5 人下車後追擊李○祖等4 人之狀況
    為丙○所知悉，自難謂丙○得以預見乙○○等5 人持械追打
    對方人馬，會導致被害人死亡之結果。至李○祖等4 人多為
    少年，均未持器械，係遭乙○○等5 人單方持械追擊。原判
    決謂乙○○等5 人對李○祖等4 人追擊、「械鬥」，行文縱
    有未當，顯於判決結果不生影響。此部分上訴意旨，核係對
    原審採證、認事之職權行使、原判決已說明及於判決無影響
    之事項，依憑己見而為指摘，殊非適法上訴第三審之理由。
六、依上所述，本件丙○及檢察官就此部分之上訴，均違背法律
    上之程式，皆應駁回。至檢察官上訴書檢附告訴人甲○○之
    「刑事聲請檢察官上訴狀」，因非屬檢察官上訴書狀所述之
    理由，而刑事訴訟法復無第三審上訴理由得引用或檢附其他
    文件代替之規定，本院自無從審酌，附此敘明。
據上論結，應依刑事訴訟法第395 條前段、第397 條、第401 條
，判決如主文。
中    華    民    國   111    年    10    月    5     日
                  刑事第六庭審判長法  官  李  英  勇  
                                  法  官  鄧  振  球  
                                  法  官  洪  兆  隆  
                                  法  官  邱  忠  義  
                                  法  官  楊  智  勝  
本件正本證明與原本無異
                                  書記官
中    華    民    國   111    年    10    月    11    日